【裁判字號】    89,簡上,92
【裁判日期】    890616
【裁判案由】    給付會款
【裁判全文】
臺灣臺中地方法院民事判決  八十九年度簡上字第九十二號
    上訴人    甲○○
    被上訴人  乙○○
右當事人間給付會款事件，上訴人對於中華民國八十九年一月十八日本院台中簡易庭
（八十八年度中簡字第三六四二號）第一審判決提起上訴，本院判決如左：
    主      文
原判決廢棄。
被上訴人在第一審之訴及假執行之聲請均駁回。
第一、二審訴訟費用由被上訴人負擔。
    事      實
甲、上訴人方面：
  一、聲明：如主文所示。
  二、陳述：除與原審判決書所載者相同茲予引用外，補稱：上訴人僅是鎧旭股份有
      限公司（下稱鎧旭公司）之職員，受鎧旭公司之委託負責開標，其不是會首，
      系爭合會會首為訴外人呂銘湖，而系爭合會之第一會，會員就可以開標。
  三、證據：提出互助會契約書影本二件為證，並聲請訊問證人姚寶愛、鄭美連，餘
      援用原審之立證方法。
乙、被上訴人方面：
  一、聲明：
    （一）上訴駁回。
    （二）第二審訴訟費用由上訴人負擔。
  二、陳述：除與原審判決書所載者相同茲予引用外，補稱：民國八十五年十月間鎧
      旭公司員工鄭先生要其加入互助會，同年十二月間上訴人告知該會即將倒會，
      詢問其要不要加入系爭合會，而鄭先生並說有事情可以找其負責。導致被上訴
      人原來所參加之合會無法繼續進行，始於其他合會合在一起。
  三、證據：提出互助會契約書一件為證，餘援用原審之立證方法。
    理      由
一、上訴人主張系爭合會係以名商交流聯誼中心之名發起，並由鎧旭公司管理，嗣鎧
    旭公司於八十六年五月間解散，系爭合會仍繼續進行，上訴人受雇於鎧旭公司擔
    任系爭合會之會務長，處理開標、收款事宜，並非系爭合會會首，是被上訴人不
    得向上訴人請求給付會款。被上訴人則以其於八十五年十二月參加上訴人召集之
    合會，會期自八十五年十二月七日起至八十七年十一月七日止，期間每逢合會開
    標前，上訴人即以電話詢問被上訴人是否投標及欲出標金多少事宜，且開標後均
    由上訴人向其收取會款，上訴人已陸續繳納二十一期活會會款，共計新台幣（下
    同）二十一萬元，詎上訴人於八十七年十月通知原告系爭合會已倒會，上訴人既
    為系爭合會會首，自應返回被上訴人已給付之會款等語置辯。
二、按臺灣合會性質乃會員與會首間締結之契約，會員相互間除有特約外，不發生債
    權債務關係，最高法院四十九年台上字第一六三五號著有判例。是八十八年四月
    二十一日民法債編修正前之合會關係，乃會員與會首間締結之契約，會員相互間
    除有特約外，不發生債權債務關係，會員間不得相互間請求會款。本件被上訴人
    主張其參加上訴人召集之合會，詎上訴人竟通知倒會，其本於合會關係請求上訴
    人給付會款云云。惟上訴人辯稱其僅處理開標、收款事宜，並非系爭合會會首等
    語。是本件應審究上訴人是否為系爭合會之會首。經查，證人姚寶愛到庭結證稱
    ：系爭合會之會長為呂銘湖，其係會員之一，上訴人受會長之委託負責開標等語
    （參見八十九年四月十四日準備程序筆錄）。另證人鄭美連亦到庭結證稱：系爭
    合會之會長為呂銘湖，上訴人負責處理合會之行政業務，其有跟呂銘湖之合會，
    惟被倒會等語（參見八十九年五月十二日準備程序筆錄）。被上訴人亦陳述：其
    經訴外人鄭先生介紹參加系爭合會，而鄭先生並說有事情由其負責等語（參見八
    十九年六月九日言詞辯論筆錄）。況據兩造提出之互助會契約書，均未記載上訴
    人為系爭合會之會首，有契約書附卷可稽。綜上所陳，得悉上訴人其僅負責處理
    系爭合會之一般事物，其非會首甚明，是被上訴人依據系爭合會之關係，請求上
    訴人給付會款，顯無理由，應予駁回。
三、次按八十八年四月二十一日增訂之民法第七百零九之五條，其立法理由謂民間合
    會之運作方式，首期合會金係由會首取得，不經過投標手續。其餘各期由會員依
    約定方法標取，由得標會員取得，爰將習慣明文化。足見依據民間合會之運作方
    式，首期合會金係由會首取得，不經過投標手續。倘上訴人為系爭合會之會首，
    揆諸前揭說明，應取得系爭合會之首期合會金，是本院應審究上訴人是否享有會
    首取得首期合會金之權利。次查，上訴人前陳述：系爭合會第一會就可投標等語
    （參見八十九年六月九日言詞辯論筆錄），而被上訴人就此復不爭執，足見上訴
    人並未取得系爭合會之首期合會金，益徵其非會首甚明。況系爭所謂之合會契約
    ，未依據民間合會之運作方式，即不經投標手續，由會首取得首期合會金，乃係
    會員投標取得首期合會金，其與上開民間合會之運作習慣有間。益見被上訴人訴
    請上訴人負擔會首給付會款之義務，於法無據。
四、既然上訴人非系爭合會之會首，且依據兩造之系爭契約，上訴人亦未負有給付會
    款之義務，已如前述，是被上訴人自不得訴請上訴人給付會款二十一萬元。本院
    審理時，上訴人提出原審所無之新證據，故原審依據調查證據之結果，而為不利
    於上訴人之判斷，容有未洽，從而，上訴意旨據此，求予廢棄改判，為有理由，
    自應由本院予以廢棄改判，如主文第二項所示。
五、據上論結：本件上訴為有理由，依民事訴訟法第四百三十六條之一第三項、第四
    百六十三條、第四百五十條、第七十八條判決如主文。
中      華      民      國        八十九    年      六    月   十六     日
                            臺灣臺中地方法院民事第一庭
~B審判長法官  吳惠郁
~B法      官  吳蕙玟
~B法      官  林洲富
右為正本係照原本作成
不得上訴。
中      華      民      國        八十九    年      六    月   十六     日
~B法院書記官


司法院資訊處製作；財團法人民間司法改革基金會備份。
